【裁判字號】    94,簡,925
【裁判日期】    950227
【裁判案由】    地價稅
【裁判全文】
臺北高等行政法院判決
                                     94年度簡字第00925號
原      告  甲○○
被      告  臺北市稅捐稽徵處
代  表  人  乙○○（處長）
上列當事人間因地價稅事件，原告不服臺北市政府中華民國94年
9月8日府訴字第09416121300號訴願決定，提起行政訴訟。本院
判決如下：
    主  文
原告之訴駁回。
訴訟費用由原告負擔。
    事實及理由
一、原告主張：
    (一)原告所有臺北市○○區○○段4小段167、168地號等2筆
      土地（下稱系爭土地）之地目為道，並非單純之「建築基
      地」內應保留之法定空地，實應依土地稅減免規則第22條
      但書第2 款或第5 款規定，免由土地所有權人申請即行免
      徵，始為正辦。
    (二)司法院大法官釋字第420號解釋文所示之實質課稅原則，
      係指具備經濟上同一效果者，應予相同之課稅負擔，凡在
      法律文義容許之範圍內，均應依此原則而為解釋，又依司
      法院釋字第525號解釋，本件被告原已核定免徵地價稅，
      嗣再為依財政部解釋令變更課徵地價稅，實質上已臻於將
      授益行政處分撤銷或廢止之效果，如何謂本件補稅處分之
      公權力行使未涉及人民信賴利益而無保護之必要？
    (三)本件私有土地在64年申請建照執照時，即因已供公眾通行
      歷時甚久，而為既成道路，在公法上被認為有公用地役關
      係存在，附近居民抗爭所有權之行使應受不得違反供公眾
      通行之目的，及不許擅自圍堵已成之道路而變更作建築基
      地使用，詎被告所屬北投分處不究分明而盲從於財政部函
      釋，亦著眼於「稅收因素」之考量，而為如本件原處分之
      核稅處分，有違實質課稅及租稅公平之原則。
    (四)私有無償提供公共巷道免徵地價稅，揆其規範意旨乃公眾
      通行之道路，土地名義上雖私有財產，惟所有權人事實已
      無法使用、收益，不宜無端再課以租稅負擔，以維公平。
      本案土地地目早已編為「道」，業如前述，如何還能夠認
      定屬「建築基地」或「法定空地」？如原告現今尚能將該
      既成巷道收回，有一絲一毫之收益或利用價值，則對被告
      所屬北投分處之核稅之處分，當無訾言。
    (五)在建築法規認定上，不管是否屬建築房屋「應保留空地」
      或「法定空地」，初無改變其原係私有無償提供公共巷道
      用地之性質，原告已為公益忍受偌大犧牲，在毫無使用、
      收受之情形下，被告所屬北投分處為核稅處分，並未深究
      具體案件之實際情況，應有違反比例原則。
    (六)土地稅減免規則第9條但書之規範意旨，係指其屬建造房
      屋應保留之空地部分，所有權人尚有使用、收益之可能而
      言，而於本件土地則全無使用、收益之情形，當然不能為
      相同之處理，法理甚明。被告如何得將地目已合法編為「
      道」之道路用地解釋為仍屬建造房屋應保留之空地？本件
      實應適用土地稅減免規則第22條但書第2款或第5款之規定
      而為核稅，始與實質課稅及租稅公平無違云云。
    (七)提出土地登記謄本、臺北市建築物電腦地及套繪圖、臺北
      市北投區公所函、臺北市政府工務局函、臺北市士林地政
      事務所函、臺北市政府地政處測量大隊函、陳情書、復查
      決定書及訴願決定書等件影本為證。
    聲明：撤銷訴願決定、復查決定及原處分。
          訴訟費用由被告負擔。
二、被告辯稱：
    (一)原告所有系爭土地原經被告所屬北投分處核定免徵地價稅
      在案。嗣被告進行92年減免稅地清查計畫，被告所屬北投
      分處於92年3月以北市稽北投甲字第09290025301號函請臺
      北市政府工務局建築管理處查復系爭土地是否係建築基地
      或法定空地，經該處於92年4月11日以北市工建照字第
      09261527300號函復略以，說明三、旨揭地號土地經依貴
      所提供之重測前地號、歷年土地合併分割情形、最新地籍
      圖及本府都市發展局之網際網路土地使用分區申請及查詢
      系統、本處之臺北市建築物電腦地籍套繪圖、臺北市建築
      管理資訊系統等檔案資料查對結果如下…(三)167、168地號
      土地（即系爭土地）係本局65（工）使字第1703號使用執
      照（64建北投字第224號建造執照）之建築基地。被告所
      屬北投分處乃核認系爭土地係屬建造房屋應保留之法定空
      地，與土地稅減免規則第9條免徵地價稅規定不合，此有
      臺北市政府工務局65使字第1703號使用執照存根及平面配
      置圖等影本資料附卷可稽。是被告所屬中正分處依前開使
      用執照及平面配置圖所示，認系爭土地為建築物所應留設
      之法定空地，核定按一般用地稅率課徵原告93年地價稅，
      自屬有據。
    (二)原告訴稱系爭土地地目為「道」，並非單純建造房屋應保
      留之法定空地等語。經查，依卷附臺北市政府工務局65使
      字第1703號使用執照存根所示之建築基地即包含系爭土地
      。次查，根據66年10月間地籍圖重測地籍調查表之記載，
      系爭土地使用狀況為道路使用，其中變更情形欄記載「本
      地號原地目田，現為道路使用擬地目變更為道」，亦即系
      爭土地原地目為「田」，於66年10月間辦理重測時，地政
      機關依實地調查結果，將其地目變更為道，此業經原告指
      界認章在案，並有臺北市政府地政處測量大隊94年1月11
      日北市地測三字第09430004300號函影本在卷可憑。是系
      爭建物建築時，系爭土地即作為建築基地，雖系爭土地於
      土地重測時因已實際供作公眾通行之道路使用，地目改編
      為「道」，並由臺北市北投區公所維護在案，惟系爭土地
      仍為系爭建物之建築基地（即建造房屋應保留之法定空地
      ），與系爭建物所在土地合併計算建蔽率及容積率，尚不
      因其地目變更而有所不同。
    (三)土地稅減免規則第9條已明定無償供公共使用之私有土地
      ，經查明屬實者，在使用期間內，地價稅全免。但其屬建
      造房屋應保留之空地部分，不予免徵。系爭土地係位於建
      築基地範圍內而為建造房屋應保留之空地，已如前述，原
      告所述該等無償供公共使用土地應予免徵地價稅及無法拋
      棄所有權或辦理廢止巷道等節，涉及法規規定是否合理妥
      適、應否修正及原告得否向工務主管機關申請系爭土地為
      政府機關免稅之公共巷道之問題，尚非被告職權所得審究
      ；又就建造房屋應保留之空地無償供公共使用應否免徵地
      價稅之問題，臺北市政府財政局業以93年2月5日北市財稅
      字第09330002500號函建請財政部修正土地稅減免規則第9
      條規定，惟經財政部以93年5月27日臺財稅字第
      0930452572號函釋以稽徵實務上不易認定等理由，認尚不
      宜採行在案等語。
    聲明：原告之訴駁回。
          訴訟費用由原告負擔。
三、按地價稅或田賦之納稅義務人如左：一、土地所有權人；已
    規定地價之土地，除依第22條規定課徵田賦者外，應課徵地
    價稅；地價稅按每一土地所有權人在每一直轄市或縣（市）
    轄區內之地價總額計徵之。前項所稱地價總額，指每一土地
    所有權人依法定程序辦理規定地價或重新規定地價，經核列
    歸戶冊之地價總額；地價稅基本稅率為千分之十。土地所有
    權人之地價總額未超過土地所在地直轄市或縣（市）累進起
    點地價者，其地價稅按基本稅率徵收，土地稅法第3 條第1
    項第1 款、第14條、第15條及第16條第1 項各定有明文。次
    按無償供公共使用之私有土地，經查明屬實者，在使用期間
    內，地價稅或田賦全免。但其屬建造房屋應保留之空地部分
    ，不予免徵；依第7 條至第17條規定申請減免地價稅或田賦
    者，公有土地應由管理機關，私有土地應由所有權人或典權
    人，造具清冊檢同有關證明文件，向直轄市、縣（市）主管
    稽徵機關為之。但合於左列規定者，應由稽徵機關依通報資
    料逕行辦理或由用地機關函請稽徵機關辦理，免由土地所有
    權人或典權人申請。五、私有無償提供公共巷道或廣場用地
    （應由工務、建設主管機關或各鄉鎮市【區】公所建設單位
    ，列冊送稽徵機關辦理），土地稅減免規則第9 條及第22條
    第5 款亦各定有明文。
四、本件原告所有臺北市○○區○○段4小段167、168地號等2筆
    土地，原經被告北投分處核定免稅在案，嗣被告進行92年減
    免稅地清查計畫，查得系爭土地係臺北市政府工務局核發之
    65使字第1703號使用執照（64建北投字第224號建造執照）
    建築物之建築基地，不符土地稅減免規則第9條規定，應課
    徵地價稅，被告所屬北投分處乃以92年4月22日北市稽北投
    甲字第09260399203號函通知原告，系爭土地應自65年起改
    課地價稅，且依稅捐稽徵法第21條規定補徵87年至91年地價
    稅，並副知被告所屬中正分處。其後該分處就系爭土地遂按
    一般用地稅率課徵93年地價稅計新臺幣（下同）53,817元。
    原告不服，申請復查，未獲變更，原告猶表不服，提起訴願
    ，亦遭駁回等情，為兩造所不爭，且有上開各該函文、原處
    分、復查決定書及訴願決定書等件影本附訴願機關卷可稽。
五、原告主張本件原告所有系爭土地，無償提供公共巷道使用，
    應適用土地稅減免規則第22條但書第2 款或第5 款之規定而
    為核稅，始與實質課稅及租稅公平無違云云，惟其主張為被
    告所否認。被告則稱臺北市政府工務局核發之65使字第1703
    號使用執照（64建北投字第224 號建造執照）建築物（下稱
    系爭建物）建築時，系爭土地即作為建築基地，雖系爭土地
    於土地重測時因已實際供作公眾通行之道路使用，地目改編
    為「道」，並由臺北市北投區公所維護在案，惟系爭土地仍
    為系爭建物之建築基地，與系爭建物所在土地合併計算建蔽
    率及容積率，尚不因其地目變更而有所不同等語，資為爭議
    。
六、經查，原告所有系爭土地原經被告所屬北投分處核定免徵地
    價稅，嗣被告進行92年減免稅地清查計畫，被告所屬北投分
    處以92年3 月6 北市稽北投甲字第09290025301 號函請臺北
    市政府工務局建築管理處查復系爭土地是否係建築基地或法
    定空地，經該處以92年4 月11日北市工建照字第
    09261527300 號函復略以，說明三、旨揭地號土地經依貴所
    提供之重測前地號、歷年土地合併分割情形、最新地籍圖及
    本府都市發展局之網際網路土地使用分區申請及查詢系統、
    本處之臺北市建築物電腦地籍套繪圖、臺北市建築管理資訊
    系統等檔案資料查對結果如下…(三)167 、168 地號土地（即
    系爭土地）係本局65（工）使字第1703號使用執照（64建北
    投字第224 號建造執照）之建築基地等語，有上開函文、臺
    北市政府工務局65使字第1703號使用執照存根及平面配置圖
    等件影本附被告機關卷可稽，足證系爭土地係屬建造房屋應
    保留之法定空地，與土地稅減免規則第9 條免徵地價稅之法
    定要件，尚有未合。
七、又依66年10月間地籍圖重測地籍調查表之記載，系爭土地使
    用狀況為道路使用，其中變更情形欄記載「本地號原地目田
    ，現為道路使用擬地目變更為道」，亦即系爭土地原地目為
    「田」，於66年10月間辦理重測時，地政機關依實地調查結
    果，將其地目變更為道，此業經原告指界認章在案等情，為
    兩造所不爭，且有臺北市政府地政處測量大隊94年1 月11日
    北市地測三字第09430004300 號函影本附被告機關卷可憑。
    是以系爭建物建築時，系爭土地即作為建築基地，雖系爭土
    地於土地重測時因已實際供作公眾通行之道路使用，地目改
    編為「道」，並由臺北市北投區公所維護在案等情，為兩造
    所不否認，惟系爭土地仍為系爭建物之建築基地（即建造房
    屋應保留之法定空地），與系爭建物所在土地合併計算建蔽
    率及容積率，尚不因其地目變更而有所不同。故原告主張系
    爭土地地目為「道」，並非單純建造房屋應保留之法定空地
    ，本件不予免徵土地稅，有違比例原則、實質課稅及租稅公
    平云云，尚非可採。
八、再者，土地稅減免規則第9 條業已明定無償供公共使用之私
    有土地，經查明屬實者，在使用期間內，地價稅全免。但其
    屬建造房屋應保留之空地部分，不予免徵。系爭土地係位於
    建築基地範圍內而為建造房屋應保留之空地，已如前述；原
    告所稱該等無償供公共使用土地應予免徵地價稅及無法拋棄
    所有權或辦理廢止巷道等節，因涉及法規規定是否合理妥適
    ，應否修正，以及原告得否向工務主管機關申請系爭土地為
    政府機關免稅之公共巷道等問題，核屬法律修正與行政裁量
    之事項，尚非本件訴訟所得審究，併予敘明。
九、從而，被告以系爭土地不符土地稅減免規則第9條規定，應
    課徵地價稅為由，依稅捐稽徵法第21條規定補徵87年至91年
    地價稅，並副知被告所屬中正分處，其後該分處就系爭土地
    按一般用地稅率課徵93年地價稅計53,817元，於法並無違誤
    。復查及訴願決定遞予維持，亦無不合。原告徒執前詞，訴
    請撤銷，為無理由，應予駁回。
據上論結，本件原告之訴為無理由，依行政訴訟法第236條、第
233條第1項、第98條第3項前段，判決如主文。
中    華    民    國    95    年     2    月   27     日
                           第五庭  法  官  蕭忠仁
上為正本係照原本作成。
本件以訴訟事件所涉及之法律見解具有原則性者為限，始得於本
判決送達後20日內向本院提出上訴狀並表明上訴理由，如已於本
判決宣示後送達前提起上訴者，應於判決送達後20日內補具上訴
理由（均按他造人數附繕本），且經最高行政法院許可後方得上
訴。
中    華    民    國    95    年     2    月   27     日
                                   書記官  蕭純純


司法院資訊處製作；財團法人民間司法改革基金會備份。
